【裁判字號】    92,台上,1590
【裁判日期】    920724
【裁判案由】    給付土地買賣分配價款等
【裁判全文】
最高法院民事判決                              九十二年度台上字第一五九○號
    上  訴  人  乙○○
                丙○○
    共      同
    訴訟代理人  黃昆彬律師
    被 上訴 人  甲○○
右當事人間請求給付土地買賣分配價款等事件，上訴人對於中華民國九十一年三月七
日台灣高等法院花蓮分院第二審更審判決︵九十年度上更(二)字第一七號︶，提起上訴
，本院判決如左：
    主  文
原判決關於駁回上訴人請求被上訴人給付及上訴人乙○○請求確認信託關係存在之上
訴，暨該訴訟費用部分廢棄，發回台灣高等法院花蓮分院。
上訴人乙○○其他上訴駁回。
第三審訴訟費用，關於駁回上訴人乙○○其他上訴部分，由上訴人乙○○負擔。
    理  由
本件上訴人主張：伊於民國六十七年五月間與被上訴人共同出資合夥購買坐落花蓮縣
吉安鄉○○段一六四二之二及一六四二地號土地︵下稱系爭(一)土地，一六四二之二地
號土地嗣經分割為一六四二之二及一六四二之四地號土地︶，乙○○出資三分之一，
丙○○出資一○○坪，約定日後出售土地，按出資比例分取價金，並信託登記於被上
訴人名下。嗣被上訴人於七十四年及七十六年間，擅將上開土地出售，得款新台幣︵
下同︶三百三十二萬三千八百十二元，並未依約分配與伊。乙○○另於六十七年間，
出資六分之一，即一百十餘萬元，與被上訴人合夥購買坐落花蓮縣吉安鄉○○段六九
三至六九六、六九八、六九九、七一七、七一八地號土地︵下稱系爭(二)土地，重測分
割前為同段一六一六之一、一六一六之四、一六二一、一六二一之一、一六二二、一
六二二之一地號︶，亦信託登記於被上訴人名下，詎被上訴人竟否認乙○○就系爭(二)
土地應有部分六分之一有合夥及信託關係存在，伊自有訴請確認之必要等情，求為命
被上訴人給付乙○○一百十萬七千九百三十七元，給付丙○○七萬四千八百三十二元
，及均加付法定遲延利息；並確認乙○○與被上訴人間就系爭(二)土地應有部分六分之
一有合夥關係及信託關係存在之判決。
被上訴人則以：兩造間從未合夥購買土地，上訴人之主張均非事實等語，資為抗辯。
原審維持第一審所為上訴人敗訴之判決，駁回其上訴，係以：上訴人主張兩造間就系
爭(一)、(二)土地有合夥及信託登記關係，為被上訴人所否認，上訴人雖舉證人陳金蓮、
陳淑惠、陳恭博、陳啟清、陳素卿、陳素琴及被上訴人之談話錄音暨五紙支票為證，
惟上開各項證據縱然可採，亦僅能證明上訴人曾於被上訴人購買系爭(一)、(二)土地時為
一定比例之投資，上訴人未能舉證證明兩造間究竟有如何經營共同事業之約定，其依
合夥關係，請求被上訴人給付系爭(一)土地買賣價款，並請求確認乙○○與被上訴人間
就系爭(二)土地有合夥關係存在，即屬不能准許。縱認兩造就系爭(一)土地有合夥關係，
惟上訴人未能舉證證明合夥關係已經清算，及清算之結果究竟如何，依民法第六百六
十八條、第六百八十二條第一項、第六百九十九條規定，其亦不得請求分配該土地所
賣價金。再者，上訴人乙○○所提出用以證明支付購地價款之五張支票，其中三張之
發票人為其父陳義隆，餘二紙之發票人為聯夏桐材股份有限公司︵下稱聯夏公司︶，
均非乙○○所簽發，且其於六十三年十二月八日退伍、六十四年一月十八日至六十五
年十二月十七日間任職公司業務員，於被上訴人六十七年五月間購買系爭土地時，應
無資力可供投資。又依卷附台灣省政府函及花蓮縣政府簡便行文表記載，聯夏公司至
八十四年負責人仍為陳義隆；另義發農產加工廠於七十三年四月十八日始核准變更為
上訴人乙○○獨資經營。上訴人乙○○於六十七年間，尚未接手其父陳義隆所經營之
事業，被上訴人在談話錄音帶紀錄中陳述系爭(二)土地係由陳義隆投資，自合情理。上
訴人既未能證明其與被上訴人間有合夥及信託關係存在，則其訴請被上訴人給付乙○
○一百十萬七千九百三十七元，給付丙○○七萬四千八百三十二元，及均加付法定遲
延利息，並請求確認乙○○與被上訴人間就系爭(二)土地應有部分六分之一有合夥關係
及信託關係存在，洵非正當，均不應准許等詞，為其判斷之基礎。
關於廢棄部分：
查上訴人主張兩造共同出資購買系爭(一)土地，由乙○○出資三分之一，丙○○出資一
○○坪，約定日後出售土地，按出資比例分取價金，並信託登記於被上訴人名下等語
︵見一審卷第八頁︶，而證人陳金蓮、陳淑惠、陳恭博、陳啟清、陳素卿、陳素琴、
陳義隆均證稱上訴人確有出資與被上訴人共同購買土地等語︵見原審上字卷第一七一
至一七三頁、二二九頁︶，上訴人上開主張似非無據。倘上訴人上開主張屬實，縱兩
造無合夥關係存在，上訴人亦非不得依兩造上開約定請求被上訴人按出資比例給付出
售系爭(一)土地所得價金。原審未查明上訴人上開主張是否屬實，即認其不得請求被上
訴人給付出售土地所得價金，自嫌速斷。次查上訴人乙○○主張其出資六分之一，與
被上訴人合購系爭(二)土地，信託登記於被上訴人名下等情，亦據上述證人證述乙○○
確有出資購地屬實。倘乙○○確有出資六分之一合購系爭(二)土地，並將之登記於被上
訴人名下，能否謂乙○○與被上訴人間就系爭(二)土地應有部分六分之一無信託關係存
在，尚非無疑，原審未詳加推求，遽認乙○○請求確認其與被上訴人間就系爭(二)土地
應有部分六分之一有信託關係存在為無理由，亦有可議。上訴論旨，指摘原判決此部
分為不當，求予廢棄，為有理由。
關於駁回上訴部分：
上訴人乙○○請求確認其與被上訴人間就系爭(二)土地應有部分六分之一有合夥關係存
在部分，原審以乙○○未能舉證證明兩造間有如何經營共同事業之約定，因認其請求
確認其與被上訴人間就系爭(二)土地應有部分六分之一有合夥關係存在，為無理由，爰
維持第一審就此部分所為其敗訴之判決，經核於法並無不合。乙○○上訴論旨，指摘
原判決此部分為不當，求予廢棄，為無理由。
據上論結，本件上訴人丙○○之上訴為有理由，上訴人乙○○之上訴一部為有理由，
一部為無理由，依民事訴訟法第四百七十七條第一項、第四百七十八條第一項、第四
百八十一條、第四百四十九條第一項、第七十八條，判決如主文。
中      華      民      國    九十二    年      七      月    二十四    日
                              最高法院民事第三庭
                                  審判長法官  林  奇  福
                                        法官  陳  國  禎
                                        法官  李  彥  文
                                        法官  陳  重  瑜
                                        法官  吳  麗  女
      右正本證明與原本無異
                                              書  記  官
中      華      民      國    九十二    年      八      月      八      日
                                                                        Ｌ


司法院資訊處製作；財團法人民間司法改革基金會備份。
